【裁判字號】    98,上易,1662
【裁判日期】    981201
【裁判案由】    恐嚇取財
【裁判全文】
臺灣高等法院臺中分院刑事判決        98年度上易字第1662號
上  訴  人  臺灣苗栗地方法院檢察署檢察官
上  訴  人
即  被  告  丑○○
                    號
上列上訴人因恐嚇取財案件，不服臺灣苗栗地方法院98年度易字
第528號中華民國98年9月2日第一審判決（起訴案號：臺灣苗栗
地方法院檢察署98年度偵字第3120號），提起上訴，及臺灣苗栗
地方法院檢察署移送併辦（移送併辦案號：98年度偵字第4706號
），本院判決如下：
    主  文
原判決撤銷。
丑○○幫助犯恐嚇取財罪，處有期徒刑陸月，如易科罰金，以新
臺幣壹仟元折算壹日。
    事  實
一、丑○○明知依一般社會生活之通常經驗，要在郵局或金融機
    構開立帳戶並無困難，一般人均係使用自己之帳戶，只有別
    有用心之人方不使用自己之帳戶，反而使用他人之帳戶；且
    已能預見提供帳戶予他人使用，可能遭不詳犯罪集團藉以遂
    行恐嚇被害人使之將款項匯入該帳戶，作為犯罪贓款匯進提
    出之用，嗣再提領一空，致使被害人及偵查機關無從追查，
    進而便利實施恐嚇取財之財產犯罪，惟其仍不違其本意，不
    顧他人所可能遭害之危險，而基於幫助不詳姓名之成年人所
    組成之犯罪集團實施恐嚇取財之不確定犯意，於民國97年12
    月22日至29日間之某日某時，在不詳地點，將其以自己名義
    所申辦之臺灣銀行苗栗分行第000000000000號（下稱丑○○
    臺銀帳戶），及其不知情員工謝其芳所申辦同銀行第000000
    000000號（以下稱謝其芳臺銀帳戶）等帳戶之存摺、提款卡
    、密碼等等物，交付予犯罪集團所屬之不詳姓名之成年人，
    並任由他人藉前揭臺銀帳戶遂行恐嚇取財犯罪，以此方式幫
    助該犯罪集團成員恐嚇他人以取得財物。嗣後上開不詳姓名
    之成年人所組成之犯罪集團成員於取得丑○○所交付之前揭
    二帳戶存摺、提款卡、密碼條後，即意圖為自己不法所有，
    各基於恐嚇取財之犯意，於子○○、庚○○○、癸○○、丙○○等人（起訴書誤載「毛奇田等24人」、「賴智雄」，業
    經公訴檢察官於審理時當庭更正而刪除）所放飛之賽鴿遭竊
    後，旋即以電話恐嚇上開飼主須依指示將金錢匯入前揭帳戶
    內，否則將殺害其等之賽鴿，使其等因而心生恐懼，怕其賽
    鴿被殺害，遂分別於97年12月29日下午2時18分54秒、同年
    月30日下午1時17分52秒、同日下午2時15分27秒及同日下午
    2時15分53秒依指示將新臺幣（下同）2,501、2,505、1,800
    、2,510元等金額匯入前揭帳戶內，其中庚○○○、癸○○
    、丙○○所匯入之金額，因前揭帳戶嗣後遭列為警示帳戶而
    未被上開犯罪集團領取外，子○○所匯之金額，匯款後立即
    遭提領一空（起訴書誤載此筆金額未及提領，應予更正）。
    又上開犯罪集團成員以同樣恐嚇取財方式，於97年12月25
    日分別以電話恐嚇己○○、甲○○，使渠等心生畏懼，己○○、甲○○乃依該犯罪集團成員之指示，分別匯款5005元、
    2515 元入謝其芳臺銀帳戶；97年12月26日，分別以電話
    恐嚇辛○○、戊○○、卯○○，致使渠等心生畏懼，辛○○
    、戊○○、卯○○乃依該犯罪集團成員之指示，分別匯款20
    00元、2525元、2100元入謝其芳臺銀帳戶；97年12月29日
    ，分別以電話恐嚇寅○○、辰○○、巳○○、壬○○等人，
    使渠等心生畏懼，寅○○、辰○○、巳○○、壬○○乃依該
    犯罪集團成員之指示，分別匯款2200元、2522元、2210元、
    3000元入謝其芳臺銀帳戶，匯款後均遭提領一空；上開犯罪
    集團成員又於98年2月6日以同樣方式恐嚇乙○○，使乙○○
    因而心生恐懼，怕其賽鴿被殺害，遂委託友人蔡安良於同日
    下午某時，依指示將5000、5000元等金額匯入前揭2帳戶內
    ，但因該二帳戶已被列為警示戶而無法成功匯款，不法集團
    再指示乙○○，乙○○再委託蔡安良於98年2月7日9時19分
    11 秒將1萬元轉帳入聯邦銀行台南分行第000000000000000
    號陳更瑞所有帳戶，匯款後立即遭提領一空。嗣經子○○、
    庚○○○、癸○○、丙○○、寅○○、辰○○、巳○○、辛○○、戊○○、己○○、甲○○、卯○○、壬○○、乙○○
    報警處理，始悉上情。
二、案經苗栗縣警察局苗栗分局報告及子○○訴由高雄縣政府警
    察局苓雅分局報告臺灣苗栗地方法院檢察署檢察官偵查起訴
    ，及高雄縣政府警察局湖內分局報告臺灣高雄地方法院檢察
    署檢察官，及臺灣苗栗地方法院檢察署檢察官移送併案審理
    。
    理  由
壹、證據能力
    按傳聞法則之重要理論依據，在於傳聞證據未經當事人之反
    對詰問予以核實，乃予排斥，惟若當事人已放棄對原供述人
    之反對詰問權，於法院審判時表明同意該等傳聞證據可作為
    證據，基於證據資料愈豐富，愈有助於真實發現之理念，並
    貫徹刑事訴訟法修法加重當事人進行主義之精神，確認當事
    人對於證據能力有處分權之制度，傳聞證據經當事人同意作
    為證據，法院認為適當者，亦得為證據。另當事人於調查證
    據時，對於傳聞證據表示「沒有意見」、「對於證據調查無
    意見」，而未於言詞辯論終結前聲明異議，應視為已有將該
    等傳聞證據採為證據之同意，此刑事訴訟法第159 條之5 定
    有明文。經查：本案所引之下列證據，本院於審理中均一一
    踐行「告以要旨」程序，被告在知悉上開證據係審判外陳述
    之情形下，對於各該審判外之陳述均分別表示「伊不認識這
    些人」或「伊不認識這些人，無法表示意見」，或「沒有意
    見」，並未於言詞辯論終結前就證據能力聲明異議（本院卷
    第76頁背面、第77頁）；而本院審酌上開證據資料作成時之
    情況，認為其證據之取得過程並無瑕疵，且與待證事實具有
    關連性，證明力非明顯過低，做為本案之證據具適當性，是
    應認有證據能力。
貳、實體部分
一、認定犯罪事實所憑證據及理由：
    訊據被告丑○○固坦承開立前揭臺銀帳戶使用及前開謝其芳
    臺銀帳戶亦為其使用之事實，惟矢口否認有何幫助恐嚇取財
    之犯行，辯稱：伊將該帳戶之存摺、提款卡及上有原始密碼
    之密碼條放置在一起，未更改原始密碼而一併使用，惟在97
    年12月中旬因搬家而一起遺失，伊於98年1月中旬收到臺灣
    銀行警示帳戶通知，始發現前揭帳戶業已遺失，隨即打電話
    聯絡臺灣銀行苗栗分行，然該行人員僅告知其應向警方說明
    ，故伊未立即辦理掛失止付，亦未主動報警，伊嗣後有配合
    警方調查到案，並沒有將帳戶交給詐騙集團使用之情事，伊
    自己有金錢收入，不可能害自己知官司云云。惟查：
  (一)上揭被告開立臺銀帳戶使用乙節，業據被告於偵審供承在卷
    ，並有臺灣銀行苗栗分行98年4月27日苗栗營字第098500159
    71號函所附臺灣銀行綜合存款印鑑卡影本、臺灣銀行綜合存
    款存戶約定事項影本各1張、臺灣銀行光碟櫃歷史交易明細
    查詢系統戶名為丑○○、帳號為000000000000 之帳戶交易
    明細表1份在卷足憑（臺灣苗栗地方法院檢察署98年度偵字
    第3120號卷第39頁以下）；而謝其芳所申設上揭臺銀帳戶為
    被告使用乙情，亦據證人謝其芳於警詢、偵訊中證述綦詳（
    臺灣苗栗地方法院檢察署（以下稱苗檢）98偵3107卷第8至
    11頁、98偵4706卷第5頁），被告於警詢、偵訊中亦供承明
    確（苗檢98偵3107卷第5、6頁，98偵4706卷第4頁），復有
    臺灣銀行苗栗分行個人戶基本資料在卷可稽，故堪以認定。
    又被害人子○○、庚○○○、癸○○、丙○○、寅○○、辰
    ○○、巳○○、辛○○、戊○○、己○○、甲○○、卯○○
    、壬○○遭恐嚇而分別匯款至前揭帳戶等情，亦據證人即被
    害人子○○、庚○○○、癸○○、丙○○、寅○○、辰○○
    、巳○○、辛○○、戊○○、己○○、甲○○、卯○○、壬○○於警詢證述甚詳，復有子○○匯款委託書證明聯正本1
    紙、庚○○○存摺影本1張、癸○○匯款回條聯影本1紙、丙○○匯款申請書匯款人證明聯影本1張存卷、匯款單九紙、
    高雄市農會98年9月9日高市農信（鼎）字第1953號函附壬○○開戶資料及身分證影本、000000000000之帳戶交易明細表
    一份函可佐（苗檢98偵2589卷第7至10頁；97偵3120卷第12
    至13頁、第17頁、第22至25頁、第29頁至31頁；本院卷第46
    至50頁、第68至73頁），亦足認定。而該臺銀帳戶於前述時
    間，確因跨行轉帳而收入上述款項，子○○匯入之款項隨即
    於約12分鐘後遭提領；庚○○○、癸○○、丙○○匯入款項
    因該帳戶已遭列為警示帳戶凍結嗣經退還與其3人等情，業
    有前揭臺銀帳戶之交易明細資料表1份附卷可查。而證人即
    被害人乙○○於98年2月6日遭恐嚇，曾委託其友人蔡安良依
    上開犯罪集團成員指示匯款各5000元入上開二臺銀帳戶，惟
    因該二帳戶均已被列為警示戶而無法完成匯款，蔡安良乃依
    指示，於翌日從其妻陳惠蘭之郵局帳戶再匯款10000萬元至
    陳更瑞設於聯邦商業銀行000000000000000號帳戶等情，業
    據證人江進安、蔡安良於警詢供述明確（苗檢98偵3107卷第
    13 、37頁、第52頁），復有陳惠蘭郵局存摺明細、郵局自
    動櫃員機交易明細表、陳更瑞聯邦銀行000000000000000號
    帳戶交易明細、臺灣銀行苗栗分行98年8月6日苗栗營字第
    09850028601號函及上開二臺銀帳戶存摺存款歷史明細表在
    卷可稽（苗檢98偵3107卷第39頁、第55至59頁、第62頁、第
    95至128頁）。綜上，被告及謝其芳之臺銀帳戶（存摺、提
    款卡、密碼條）確遭犯罪集團管領使用於恐嚇取財犯行之事
    實，至為明確。
  (二)至被告雖否認將前揭帳戶提供犯罪集團使用，並以前詞置辯
    ，然查：
  1.被告就前揭存摺、提款卡、密碼條等物遺失卻未及時申請掛
    失止付乙節，雖辯稱伊於97年12月中旬遺失，直至98年1月
    中旬收受臺灣銀行警示帳戶通知，方知有遺失情事云云，然
    據被告於警詢及偵查中供稱係於97年12月22日以提款卡提款
    時，為最後1次使用前揭臺銀帳戶等語（高雄縣政府警察局
    湖內分局刑案偵查卷宗第4頁、臺灣苗栗地方法院檢察署98
    年度偵字第2589號卷第31頁），已與被告於審理中所稱之時
    點不符。而其於原審審理中自承該帳戶平時係作為收受客戶
    欠款使用（原審卷第30頁）、伊大姊亦會匯款予伊（原審卷
    第29頁）等情明確，是何以被告對其使用頻繁之帳戶，遲至
    月餘方察覺遺失，顯違常理，又被告於本院審理中供稱伊搬
    家時僅遺失上開二帳戶存摺、提款卡及密碼條，並無其他東
    西遺失（本院卷第79頁背面），又稱：伊有新竹企銀、郵局
    、臺灣銀行、台新銀行帳戶，其全部存摺及跟朋友借用之帳
    戶存摺均放在一起（同卷頁），即知被告有多個帳戶，並借
    用他人帳戶，其既將全部帳戶存摺（包括借用之帳戶存摺）
    放置一起，衡情，當無僅遺失本件之存摺之理。況前揭帳戶
    於97年12月29日尚有以「本人」名義匯入5,000元並於同日
    領出該筆款項之實，被告對此亦供述不清，復有上揭臺銀帳
    戶交易明細表1份在卷可參，可見被告供述前揭帳戶因伊搬
    家而於97年12月中旬遺失云云，顯非可採。又查被告於該帳
    戶遺失後並無申辦掛失止付、亦無向警方報案乙情，業據被
    告於本院審理中供承無誤（原審卷第15至16頁），是該帳戶
    之存摺、提款卡、密碼條是否確因遺失而落於犯罪集團之管
    領，實非無疑。且存摺、提款卡、密碼條等物遺失卻不為掛
    失或報案，甘冒遭他人盜領、冒用其金融帳戶之風險，更顯
    本件異於常情之處，尤其參酌被告於前次存摺遺失時，尚知
    前往銀行辦理掛失止付手續（95年3月22日，苗檢98偵3120
    卷第40頁），本次卻捨此不為，更值啟人疑竇。再者，犯罪
    集團為避免偵查機關自帳戶來源回溯追查出真正身分，乃以
    他人帳戶供作贓款出入之帳戶，此係犯罪集團需利用他人帳
    戶之原因。相應於此，犯罪集團亦會擔心如使用他人帳戶，
    因帳戶持有人非自己，則恐嚇所得款項將遭不知情之帳戶持
    有人提領，或不知情帳戶持有人逕自掛失以凍結帳戶之使用
    ，或知情之帳戶持有人以辦理補發存摺、變更印鑑、密碼之
    方式，將帳戶內存款提領一空，致其費盡周章所恐嚇取得之
    款項化為烏有，甚或帳戶持有人在掛失後，犯罪集團成員前
    往自動櫃員機提領所得贓款時，亦有遭金融機構所置攝影機
    攝影而為警循線查獲之風險。是以犯罪集團所使用之帳戶，
    必為其所能控制之帳戶，始能確保恐嚇所得款項。申言之，
    犯罪集團至不可能使用他人遺失存摺、提款卡、密碼之帳戶
    供作恐嚇所得款項匯入之帳戶，以免除遭真正帳戶持有人提
    領或掛失之風險。綜上，本案被告之帳戶係犯罪集團用以恐
    嚇取財之工具已如前述，顯見該犯罪集團於向被害人行恐嚇
    取財時，確有把握被告之前揭帳戶在通報警示帳戶前不致遭
    掛失，而此等確信，在帳戶之存摺、提款卡、密碼係由竊取
    或拾獲之情形，應無可能發生。準此，足認被告所有前揭帳
    戶，應係其自行提供他人使用，而非遺失，被告所辯，僅係
    卸責之詞，不足採信。被告聲請傳訊證人林國盛以證明伊搬
    家的情形，及被告搬家後發現上開臺銀帳戶遺失，告知該證
    人，而翻箱倒櫃仍遍尋不著等情，本院審酌被告此部分辯詞
    ，有違常理而不可採，已如上述。且該證人非親身見聞上開
    帳戶存摺、提款卡等物如何遺失，是縱其到庭證述亦無礙於
    本院上開認定，故認無調查之必要，附此敘明。
  2.又現今金融機構帳戶之申請甚為簡易方便，如係基於正當用
    途而有使用帳戶之必要，通常使用人得以自己名義申請辦理
    即可，本無借用他人帳戶掩飾資金流向之必要。倘該取得帳
    戶之人，非將被告提供之金融機構帳戶作為犯罪所得存提進
    出及其他不法用途，豈須向被告收取存摺、提款卡及密碼供
    己使用？再者，蒐集他人金融機構帳戶作為被害人匯入款項
    之交易媒介，用以隱匿真正犯罪者身分及資金流向之犯罪模
    式，多係用於詐欺、恐嚇取財之犯罪類型，此乃一般使用人
    頭帳戶常見之非法利用類型，業經大眾傳播媒體再三披露，
    而被告自承學歷為國中畢業，自其18歲迄今已有20餘年之工
    作經驗（原審卷第31頁），社會經歷豐富，自無從諉為不知
    。是被告既已得悉上述藉他人帳戶作為犯罪用途之可能，卻
    又提供金融機構帳戶予他人，容任該項犯罪行為之實現，毫
    無積極取回前揭物品或其他主觀上認為不致發生該項犯罪結
    果之確信，足徵前揭犯罪行為自仍不違其本意，被告應具有
    幫助他人恐嚇取財犯罪之不確定故意，殆無疑義，其犯行堪
    以認定，應依法論科。
二、論罪部分：
    按幫助犯之成立，主觀上行為人須有幫助故意，客觀上須有
    幫助行為，意即需對於犯罪與正犯有共同之認識，而以幫助
    之意思，對於正犯資以助力，而未參與實施犯罪之行為者而
    言（參照最高法院75年度台上字第1509號、88年度台上字第
    1270號判決意旨）。又按人頭帳戶之存摺、提款卡等物既在
    犯罪行為人手中，於被害人匯款至犯罪行為人之人頭帳戶，
    迄警察受理報案通知銀行將該帳戶列為警示帳戶凍結其內現
    款止，犯罪行為人實際上既得領取，對該匯入之款項顯有管
    領能力，自屬既遂（臺灣高等法院暨所屬法院97年法律座談
    會刑事類提案第13號研討結果參照）。本件被告丑○○將上
    開二臺銀帳戶之存摺、提款卡及密碼，一併交付由不詳姓名
    成年人所組成之犯罪集團成員使用，供該成員所屬之犯罪集
    團作為其對被害人子○○、庚○○○、癸○○、丙○○、寅
    ○○、辰○○、巳○○、辛○○、戊○○、己○○、甲○○
    、卯○○、壬○○、乙○○實施恐嚇取財犯罪之取款工具，
    顯係基於幫助他人實施恐嚇取財犯罪之犯意，且所為提供金
    融帳戶之行為，係屬刑法恐嚇取財罪構成要件以外之行為；
    又縱庚○○○、癸○○、丙○○匯入之款項因該帳戶已遭列
    為警示帳戶而使犯罪集團無以提領，徵諸前揭研討會結論，
    亦屬既遂。又被害人乙○○委託其友人蔡安良匯款入上開帳
    戶，固未完成匯款，惟該友人嗣仍依犯罪集團指示匯款至陳
    更瑞之上開帳戶，並完成匯款，故仍應認屬恐嚇取財既遂。
    是核被告所為，係犯刑法第30條第1項前段、刑法第346條第
    1項之幫助恐嚇取財罪。又本件被告以一次交付前揭臺銀帳
    戶之存摺、提款卡及密碼條予犯罪集團所屬之不詳姓名成年
    人之行為，幫助犯罪集團成員先後對子○○、庚○○○、癸○○、丙○○、寅○○、辰○○、巳○○、辛○○、戊○○
    、己○○、甲○○、卯○○、壬○○、乙○○為恐嚇取財，
    係一行為觸犯數個相同罪名，為想像競合犯，應依刑法第55
    條規定從一情節較重者處斷。又被告係幫助犯，爰依刑法第
    30條第2項之規定，減輕其刑。公訴人雖僅就被告交付其自
    己所有上開臺銀帳戶之存摺、提款卡及密碼予犯罪集團所屬
    成員，而幫助該犯罪集團成員對子○○、庚○○○、癸○○
    、丙○○等人恐嚇取財之犯行起訴，惟被告同時交付謝其芳
    之上開臺銀帳戶予犯罪集團所屬成員，並幫助該犯罪集團對
    寅○○、辰○○、巳○○、辛○○、戊○○、己○○、甲○○、卯○○、壬○○、乙○○為恐嚇取財部分，既與起訴部
    分係同一行為，且具有裁判上一罪之關係，自為起訴效力所
    及，本院自應併予審判。又被告交予姓名年籍不詳之成年人
    之前揭臺銀帳戶存摺、提款卡、密碼條等，雖係供犯罪所用
    之物，但未經扣案，迄今仍未取回，且非義務沒收之物，爰
    不為沒收之諭知，併予敘明。
三、原審認被告罪證明確，而依想像競合犯之例，論以幫助恐嚇
    取財罪，固非無見。惟原審未認定被告同時交付謝其芳之上
    開臺銀帳戶之存摺、提款卡及密碼予犯罪集團成員，幫助該
    犯罪集團對寅○○、辰○○、巳○○、辛○○、戊○○、己○○、甲○○、卯○○、壬○○、乙○○等恐嚇取財，即有
    未洽。被告上訴，仍執陳詞否認罪行，雖無理由，惟原判決
    既屬可議，自無以維持。且檢察官上訴，指摘原判決未被告
    幫助對江進安恐嚇取財部分併予審理之不當，為有理由，故
    應由本院撤銷改判。爰審酌被告在此犯罪集團利用他人帳戶
    掩飾、隱匿犯罪所得贓款之事迭有所聞之際，竟仍基於提供
    銀行帳戶以供犯罪集團從事恐嚇取財行為之犯罪手段，其所
    為助長犯罪集團之猖獗，影響社會正常交易安全，增加被害
    人尋求救濟之困難，並使犯罪之追查趨於複雜，危害社會情
    節非輕，被害人遭恐嚇而匯入被告帳戶之金額，及其前無論
    罪科刑紀錄，素行尚佳，而犯後飾詞圖卸，尚無悔悟等一切
    情狀，本院認公訴檢察官具體求處有期徒刑6月，堪稱妥適
    ，爰量處如主文第二項所示之刑，併諭知易科罰金之折算標
    準，以示懲儆。
四、臺灣高雄地方法院檢察署檢察官98年度偵字第15427號移送
    併辦意旨略以：被告丑○○明知提供銀行帳戶予他人使用，
    可能幫助他人犯罪，竟基於幫助他人犯罪之意思，於97年12
    月29日前某日將前揭臺銀帳戶之存摺、提款卡、密碼條交給
    姓名不詳之成年人所組成之犯罪集團使用，該集團成員於同
    年月29日以電話詐騙、恐嚇癸○○，致其陷於錯誤且心生畏
    懼而匯款1,800元至前揭臺銀帳戶。嗣癸○○於匯款後覺有
    異，而報警查獲上情，因認被告因提供相同之帳戶予犯罪集
    團使用，所涉幫助詐欺、恐嚇罪嫌，與上開案件具有想像競
    合關係，為裁判上一罪，移請併案審理等語。惟查，由被害
    人癸○○於高雄縣政府警察局湖內分局一甲派出所製作之警
    詢筆錄之證述，可知被告上揭行為所涉僅有幫助恐嚇取財犯
    行，併辦意旨認被告另涉有幫助詐欺罪嫌，容有誤會。又前
    述併辦意旨之事實，與起訴事實被害人相同，係屬單一案件
    ，已為本院一併審理，附此敘明。
據上論結，應依刑事訴訟法第369條第1項前段、第364條、第299
條第1項前段，刑法第346條第1項、第30條第1項前段、第2項、
第55條、第41條第1項前段，刑法施行法第1條之1第1項、第2項
前段，判決如主文。
本案經檢察官丁○○到庭執行職務。
中    華    民    國    98    年    12    月    1     日
            刑事第四庭    審判長法  官  洪  耀  宗
                                法  官  劉  登  俊
                                法  官  許  文  碩
以上正本證明與原本無異。
不得上訴。
                                書記官  郭  蕙  瑜
中    華    民    國    98    年    12    月    1     日
附錄本案論罪科刑法條：
中華民國刑法第346條
（單純恐嚇罪）
意圖為自己或第三人不法之所有，以恐嚇使人將本人或第三人之
物交付者，處 6 月以上 5 年以下有期徒刑，得併科 1 千元以
下罰金。
以前項方法得財產上不法之利益，或使第三人得之者，亦同。
前二項之未遂犯罰之。


司法院資訊處製作；財團法人民間司法改革基金會備份。
